【裁判字號】    89,訴,588
【裁判日期】    900105
【裁判案由】    違反山坡地保育利用條例
【裁判全文】
臺灣基隆地方法院刑事判決                          八十九年度訴字第五八八號
    公  訴  人  臺灣基隆地方法院檢察署檢察官
    被      告  甲  ○
右列被告因違反山坡地保育利用條例案件，經檢察官提起公訴（八十九年度偵字第三
三六九號），本院判決如左：
    主  文
甲○在公有山坡地未經同意擅自墾殖、占用，致生水土流失，處有期徒刑陸月，緩刑
貳年。
如附圖所示Ａ部分菜圃（面積壹佰壹拾平方公尺）、Β部分豬舍（面積伍拾柒平方公
尺）、Ｄ部分鐵皮屋（面積捌拾肆平方公尺）、Ｅ部分網架及棚架（面積玖佰肆拾
平方公尺）均沒收。
    事  實
一、甲○明知坐落基隆市○○區○○段小坑小段四六地號（起訴書誤載為小境小段）
    土地係屬中華民國所有，由財政部國有財產局管理，並經臺灣省政府以民國（下
    同）八十五年三月六日八五府農水字第一二三一四號公告為山坡地範圍，竟意圖
    為自己不法之利益，自八十六年間起，未經土地所有權人之同意，擅自占用上開
    公有山坡地內如附圖Ａ所示位置墾殖菜圃種植蔬菜、於附圖Ｂ所示位置搭建鐵籠
    豬舍飼養牲畜、於附圖Ｄ所示位置搭建鐵皮屋供己居住、於附圖Ｅ所示位置架設
    網架及棚架種植爬籐類蔬果（以上工作物之面積及位置均詳如附圖所示），嗣於
    八十九年七月十三日為基隆市政府人員當場查獲。
二、案經基隆市政府函送及基隆市警察局第三分局報請臺灣基隆地方法院檢察署檢察
    官偵查起訴。
    理  由
一、訊據被告甲○，坦承自八十六年間起，於上開公有山坡地上如附圖Ａ所示位置墾
    殖菜圃種植蔬菜、於附圖Ｂ所示位置搭建鐵籠豬舍飼養牲畜、於附圖Ｅ所示位置
    架設網架及棚架種植爬籐類蔬果，另自白其確曾於附圖Ｄ所示位置搭建鐵皮屋供
    己居住之事實不諱，並有基隆市政府派員至現場拍攝之照片五十四張、臺灣基隆
    地方法院檢察署檢察官會同基隆市安樂地政事務所測量員至現場勘驗測量所製作
    之八十九年八月二十五日土地複丈成果圖一份在卷為證，復經本院到場勘驗明確
    ，有八十九年十一月十七日刑事勘驗筆錄一份暨現況照片六張在卷可稽，又基隆
    市○○區○○段小坑小段四六地號土地係經臺灣省政府公告核定之山坡地，有土
    地登記簿謄本及臺灣省政府八十五年三月六日八五府農水字第一二三一四號公告
    各一份在卷為憑。再者，本院洽請國立海洋大學河海工程學系教授實地鑑定結果
    ：「被告所興建之房舍、水泥地、豬舍、網架及圍墾菜圃之位置，均位於先前填
    土區域之平坦位置，由於該區域地勢甚為平緩，其於興建房舍或開墾過程所造成
    之水土流失甚為輕微，應可予以忽略。」，有該校八十九年十一月二十日八九海
    河字第Ｏ五八號函附卷可稽，被告上開自白核與積極事證相符。被告雖另辯稱：
    附圖Ｄ所示之鐵皮屋係於二十年前所搭建云云，惟查，附圖Ｄ所示之鐵皮屋係搭
    建於羅傑建設股份有限公司（下稱羅傑公司）在八十三年九月間，於上開公有山
    坡地上未經許可擅自興建靶場時所鋪設之水泥地上一節（羅傑公司負責人羅律煌
    業經本院判處有期徒刑四月，緩刑二年確定），有現場照片暨本院八十五年度訴
    字第一五七號刑事案卷資料可稽，是被告顯不可能於二十年前即搭建該鐵皮屋供
    己居住，應係羅傑公司在上開公有山坡地興建靶場鋪設水泥地之後，被告始於水
    泥地上搭建鐵皮屋居住，被告所辯無非係事後圖減刑責之詞，不足採信。本件事
    證明確，被告犯行堪以認定。
二、核被告甲○在公有山坡地未經同意擅自墾殖、占用之行為，係犯水土保持法第三
    十二條第一項前段在公有山坡地未經同意擅自墾殖、占用，致生水土流失罪。被
    告所為雖亦合於刑法第三百二十條第二項之竊佔罪及山坡地保育利用條例第三十
    四條第一項在公有山坡地內擅自墾殖、占用罪，惟因水土保持法第三十二條第一
    項前段係前揭法條之特別法，依特別法優於普通法之法律競合關係，應逕論以水
    土保持法第三十二條第一項前段之罪。又公訴人就被告所犯水土保持法第三十二
    條第一項前段之罪雖未據起訴，然本院認有實質上一罪之關係，基於審判不可分
    原則，自得一併予以審究，附此敘明。爰審酌被告犯罪之動機、目的、手段、品
    行、智識程度、所生損害等一切情狀，量處如主文第一項所示之刑，以資懲儆。
    末查，被告未曾受有期徒刑以上刑之宣告，有臺灣基隆地方法院檢察署刑案資料
    查註紀錄表及本院被告全國前案紀錄表各一份附卷可稽，其因不諳律法，一時失
    慮致罹刑章，屬偶發犯罪，經此罪刑宣告當已知所戒惕，信無再犯之虞，本院認
    被告所受宣告之刑以暫不執行為適當，爰併予宣告緩刑二年，以勵自新。另被告
    所興建如附圖Ａ所示之菜圃（面積一一Ｏ平方公尺）、附圖Β所示之豬舍（面積
    五十七平方公尺）、附圖Ｄ所示之鐵皮屋（面積八十四平方公尺）、附圖Ｅ所示
    之網架及棚架（面積九四三平方公尺），應依水土保持法第三十二條第五項之規
    定併予宣告沒收。
三、公訴意旨另以被告除於上開公有山坡地上墾殖菜圃種植蔬菜、搭建鐵籠豬舍飼養
    牲畜、搭建鐵皮屋供己居住及架設網架、棚架種植爬籐類蔬果外，同時於上開公
    有山坡地上如附圖Ｃ所示位置鋪設水泥地、於附圖Ｆ所示位置搭建鐵皮屋廟宇供
    奉神明。惟訊據被告甲○，堅決否認有此部分犯行，並辯稱：附圖Ｃ所示之水泥
    地係羅傑公司興建靶場時所鋪設，附圖Ｆ所示之鐵皮屋廟宇係不詳姓名人士所搭
    蓋，均非伊所為等語。經查，附圖Ｃ所示之水泥地確係羅傑公司興建靶場時所鋪
    設，經本院判決確定後，因安全問題而未據臺灣基隆地方法院檢察署檢察官執行
    拆除之事實，有臺灣基隆地方法院檢察署八十六年度執他字第二四八號卷宗資料
    在卷可稽，另附圖Ｆ所示之鐵皮屋廟宇距離被告之居住處有相當距離，復查無積
    極證據足證該鐵皮屋廟宇確係被告所搭建者，惟公訴人以之與上開有罪部分係實
    質上一罪關係起訴，故本院爰不另為無罪判決之諭知，亦無從就附圖Ｃ所示之水
    泥地及附圖Ｆ所示之鐵皮屋廟宇宣告沒收，附此敘明。
據上論斷，應依刑事訴訟法第二百九十九條第一項前段，水土保持法第三十二條第一
項前段、第五項，刑法第十一條前段、第七十四條第一款，判決如主文。
本案經檢察官周啟勇到庭執行職務。
中      華      民      國     九十     年      一      月      五      日
                                    臺灣基隆地方法院刑事第三庭
                                            法  官  蔡 佳 玲
右正本證明與原本無異。
對於本件判決如有不服，應於收受送達後十日內，向本院提出上訴書狀，上訴於臺灣
高等法院，並按他造當事人之人數附具繕本。
                                            書記官  湯 惠 芳
中      華      民      國     九十     年      一      月     十二     日
附錄論罪法條
水土保持法第三十二條：
在公有或私人山坡地或國、公有林區或他人私有林區內未經同意擅自墾殖、占用或從
事第八條第一項第二款至第五款之開發、經營或使用，致生水土流失或毀損水土保持
之處理與維護設施者，處六個月以上五年以下有期徒刑，得併科新台幣六十萬元以下
罰金。但其情節輕微，顯可憫恕者，得減輕或免除其刑。
前項情形致釀成災害者，加重其刑至二分之一；因而致人於死者，處五年以上十二年
以下有期徒刑，得併科新台幣一百萬元以下罰金；致重傷者，處三年以上十年以下有
期徒刑，得併科新台幣八十萬元以下罰金。
因過失犯第一項之罪致釀成災害者，處一年以下有期徒刑，得併科新臺幣六十萬元以
下罰金。
第一項未遂犯罰之。
犯本條之罰者，其墾殖物、工作物、施工材料及所使用之機具沒收之。


司法院資訊處製作；財團法人民間司法改革基金會備份。
